【裁判字號】    99,上易,1291
【裁判日期】    991221
【裁判案由】    詐欺
【裁判全文】
臺灣高等法院臺中分院刑事判決        99年度上易字第1291號
上  訴  人  臺灣臺中地方法院檢察署檢察官
被      告  康國修
上列上訴人因被告詐欺案件，不服臺灣臺中地方法院中華民國99
年 8月10日第一審判決（民國99年度易字第1565號，起訴案號：
臺灣臺中地方法院檢察署民國99年度偵字第7008號），提起上訴
，本院判決如下：
    主  文
上訴駁回。
    理  由
一、公訴意旨略以： 被告康國修於99年1月4日起至99年3月16日
    止，參與判刑確定之張恒豪等人所組成之詐騙集團，擔任二
    線大陸地區公安人員，記下回撥之大陸地區人民年籍資料後
    ，表示要查詢後再回電給大陸地區人民，即掛掉電話，稍待
    約 3分鐘後再回撥至該大陸地區人民所提之行動電話，佯稱
    查證結果，係該大陸地區人民有帳戶涉及人頭洗錢，可能有
    個人資料外洩之問題，並佯於電話中為報案登錄，佯示查詢
    後該大陸地區人民帳戶將遭凍結，套問出該大陸地區人民帳
    戶號碼及帳戶內金額後，即將電話轉接予後線佯裝檢察官之
    共犯，因認被告康國修所為，涉有刑法第339條第1項之詐欺
    取財罪嫌。
二、證據能力部分
  1.按被告以外之人（包括證人、鑑定人、告訴人、被害人及共
    同被告等）於審判外之陳述雖不符刑事訴訟法第159條之1至
    之4等4條之規定，而經當事人於審判程序同意作為證據，法
    院審酌該言詞陳述或書面陳述作成時之情況，認為適當者，
    亦得為證據；當事人、代理人或辯護人於法院調查證據時，
    知有刑事訴訟法第159條第1項不得為證據之情形，而未於言
    詞辯論終結前聲明異議者，視為有前項之同意， 同法第159
    條之 5定有明文。立法意旨在於傳聞證據未經當事人之反對
    詰問予以核實，原則上先予排除。惟若當事人已放棄反對詰
    問權，於審判程序中表明同意該等傳聞證據可作為證據；或
    於言詞辯論終結前未聲明異議，基於尊重當事人對傳聞證據
    之處分權，及證據資料愈豐富，愈有助於真實發見之理念，
    且強化言詞辯論主義，使訴訟程序得以順暢進行，上開傳聞
    證據亦均具有證據能力。查已判刑確定之共同被告張恒豪、
    趙俊峰、黃瑞峰、杜家興、陳怡君、林婉真、李龍俊、吳承
    昆、黃金龍、林浩逸於警詢、偵訊時所為之陳述，對被告康
    國修而言，性質上均屬傳聞證據，惟被告康國修於本院準備
    程序時並未表示異議，且經本院審理時予以提示並告以要旨
    ，經公訴人及被告均未於言詞辯論終結前聲明異議，本院審
    認上開證據作成時之情況，應無違法取證或不當情事，與本
    案待證事實間復具有相當之關聯性，以之作為證據應屬適當
    ，依刑事訴訟法第159條之5規定，自有證據能力。
  2.本案判決以下引用之非供述證據，經本院依法踐行調查證據
    程序，公訴人及被告康國修均不爭執各該證據之證據能力，
    且亦查無依法應排除其證據能力之情形，是後述所引用證據
    之證據能力均無疑義。
三、按犯罪事實應依證據認定之，無證據不得認定犯罪事實，刑
    事訴訟法第154條第2項定有明文。又刑事訴訟法上所謂認定
    犯罪事實之證據，係指足以認定被告確有犯罪行為之積極證
    據而言，該項證據自須適合於被告犯罪事實之認定，始得採
    為斷罪之資料；且事實之認定，應憑證據，如未能發現相當
    證據，或證據不足以證明，自不能以推測或擬制之方法，以
    為裁判之基礎；而認定犯罪事實所憑之證據，雖不以直接證
    據為限，間接證據亦包括在內，然而無論直接證據或間接證
    據，其為訴訟上之證明，須於通常一般人均不致有所懷疑，
    而得確信其為真實之程度者，始得據為有罪之認定，倘其證
    明尚未達到此一程度，而有合理之懷疑存在時，即難遽採為
    不利被告之認定；另檢察官就被告犯罪事實，應負舉證責任
    ，並指出證明之方法，刑事訴訟法第161條第1項定有明文，
    是以檢察官對於起訴之犯罪事實，應負提出證據及說服之實
    質責任。倘其所提出之證據，不足為被告有罪之積極證據，
    或其指出證明之方法，無從說服法院以形成被告有罪之心證
    ，基於無罪推定之原則，自應為被告無罪之判決；再被告否
    認犯罪事實所持之辯解，縱屬不能成立，如無積極證據足以
    證明其犯罪行為，自不能以推測或擬制之方法，以為裁判基
    礎，最高法院著有判例可供參照。
四、訊據被告康國修矢口否認有參與張恒豪詐欺集團行騙之犯行
    ，辯稱其與張恒豪認識約3年，於99年2月間遇到張恒豪，因
    當時沒有工作，張恒豪遂叫其前往詐騙處所學習，惟其當時
    仍在緩刑期間，參與意願不高，雖先後有前往10餘次，然僅
    閱讀有關詐騙方法之文稿，沒有實際參與撥打或接聽行騙電
    話，尚未正式加入從事詐騙之工作，也沒有擔任任何詐騙之
    角色，更無與該集團有共同行騙之犯意聯絡等語。經查：
（一）已判刑確定之該詐欺集團負責人張恒豪在警訊中供稱：「
      編號9是阿彬，本名是康國修，他沒有從事詐欺工作， 我
      是打算請他進來跟我一起從事詐騙大陸民眾的工作，他有
      來公司好幾次，我有告訴他我工作的性質」，在檢察官偵
      查中也供述：「康國修是我邀他來看看，因為他沒有工作
      ，我邀請他是否加入，他還沒有正式答應，也沒有扮演任
      何角色」，在原審更以證人身分結證：康國修有人叫他「
      阿修」、「阿彬」，我以前叫他「阿彬」，後來就叫他「
      小康」，他那時沒有工作，我本來想拉他一起下來做，但
      是他那時還沒有意願，我邀他來看看。始終均供稱被告還
      沒有正式加入詐欺之工作，有筆錄之記載可稽。另該詐欺
      集團之其他成員在警訊中， 趙俊峰供稱：「編號9號男子
      我不是很熟，後來聽他介紹才知道他叫康國修，他是跟老
      闆張恒豪比較熟，我不知道他有沒有接電話」，黃瑞峰供
      稱：「編號9在學二線公安」， 陳怡君、林婉真二人均稱
      ：「編號9康國修來沒多久， 我不知道他擔任何角色」，
      李龍俊供稱：「編號9不常到公司，也沒擔任分工， 都只
      是坐在客廳跟張恒豪聊天，應該是張恒豪的朋友」，吳承
      昆並未言及編號9之工作，黃金龍供稱：「編號9為老闆的
      朋友，工作不知道」， 林浩逸供稱：「編號9我不熟，也
      不知道他叫什麼及做什麼」，均有上開筆錄在卷足憑，則
      從上開詐欺集團之負責人及成員之供詞中，均不能證明被
      告有參與詐欺犯行，要無可疑。
（二）從扣案之記載詐欺集團成員分配詐欺所得款項資料之帳單
      中，亦無被告分到款項之記載，因帳單記載之「多」為
      林婉真、「俊」為李龍俊、「峰」為黃瑞峰、「糖
      」為陳怡君、「龍」為黃金龍、「喜」為杜家興、
      「明」為張恒豪、「190」為吳承昆、 「雄」為趙俊
      峰，有記帳單附卷可資佐證，上開帳單之記載與張恒豪在
      警訊中供稱：「趙俊峰是在99年2月中旬進入，領新台幣1
      萬元左右，黃瑞峰是99年2月中旬進入，領新台幣4萬元左
      右，杜家興在99年2月中旬進入，領新台幣4萬元左右，陳
      怡君99年2月中旬進入，領新台幣4萬元左右，林婉真99年
      2 月中旬進入，領新台幣5、6萬元左右， 李龍俊99年2月
      中旬進入，領新台幣2、3萬元左右， 吳承昆99年2月中旬
      進入，領新台幣2萬元左右，黃金龍99年2月中旬進入，領
      新台幣3、4萬元左右，林浩逸99年2月中旬進入， 沒領過
      錢」之情形相符，而為警搜索查獲之薪資袋，也僅有阿俊
      （李龍俊）、阿峰（黃瑞峰）、阿喜（杜家興）、阿龍（
      黃金龍）四人而已，有薪資袋扣案可按，均無任何證據足
      以證明被告有參與詐騙之犯行或分得詐欺之款項。
（三）詐欺集團成員之杜家興在警局雖供稱：「編號9 號男子為
      綽號阿修（康國修），他也是負責 2線假冒大陸天津市公
      安局公安」，然該詐欺集團已被判刑確定之成員共有11人
      ，除杜家興之上開供述外，其餘之人在警訊中均僅自白自
      己之工作內容及指認相關其他被告分工之情形，而沒有人
      指證被告在該犯罪集團中擔任何種工作，已詳述如上，參
      以杜家興在本院結證：康國修是張恒豪的朋友，他來都是
      找張恒豪講話，我們這個詐欺集團有關接電話、打電話等
      工作，計算業績分錢時，都沒有算到康國修，他不屬於詐
      欺集團成員之一，在警局制作筆錄時因警方提供全部人的
      照片給我指認，他們問的人很多，我當時是否有講康國修
      是負責 2線假冒大陸天津市公安局公安的話已記不得了，
      經本院再訊以：「被告康國修當時是否有負責打電話的工
      作」時，杜家興結證：「沒有，康國修大部分是坐在客廳
      那裡，或是坐在電腦那邊，有時我們出來也沒有看到他」
      ，有筆錄之記載可稽。由於杜家興之供述先後不符，且從
      本案之全部卷證資料中，均無被告康國修確有參與詐欺之
      犯行，自不能僅憑杜家興警訊中之供述，即入被告於罪。
      至警方人員前往現場搜索時被告雖有在場，然當時被告是
      坐在客廳，與張恒豪、林浩逸一起坐在沙發上，有警方繪
      製之現場圖在卷足憑，核與被告始終供稱其當時因沒有工
      作，時常去找張恒豪聊天之情節相符，也不能因搜索時在
      場即推定其有參與詐欺之犯行。另被告在檢察官偵查中雖
      有認罪之表示，然在本院供稱當初簽名的時候不是很清楚
      ，觀之該次訊問筆錄被告先供稱：「我是 2月底進來的，
      張恒豪問我有沒有興趣做看看，我就嘗試看看學 2線公安
      ，都還在學習中，還沒上線過」，可知被告已表示其僅在
      學習階段，還沒有從事詐騙行為，接著檢察官對10位被告
      一起訊問本案涉犯詐欺罪，是否認罪，結果均答認罪，隨
      即有10人簽名，則被告在本院供稱其簽名時不是很清楚，
      應堪採信，因被告不可能先供述自己僅在學習還未上線，
      隨即承認自己有犯詐欺罪，也不能因該認罪之表示即對被
      告科以詐欺罪責。
五、檢察官上訴意旨認被告進出該詐欺集團之場所有10餘次之多
    ，已經有以自己共同犯罪之意思，事先同謀，並由其中一部
    分人實施犯罪行為，應屬詐欺之共犯等語。然所謂「共謀共
    同正犯」，係指以自己犯罪之意思，事先同謀，而由其中一
    部分人實施犯罪之行為。雖共謀者並未實際下手實施，但因
    其與實施犯罪之一部分人員，早已達成犯罪之謀議，故亦以
    共犯識之，被告康國修既係張恒豪所組詐欺集團運作詐騙期
    間，始應張恒豪之邀至該電信機房學習二線公安詐騙用詞，
    且被告自警訊中到本院審理時始終供稱其尚未決定是否要加
    入該詐欺集團，僅供承有閱讀教戰守則及電話中應對談話內
    容，而尚未實際上線，顯非事前與張恒豪等共同被告有所謀
    議，自難認被告康國修已與其他被告達成共同犯罪之合意，
    而推由其他共同被告下手實施，亦難以認定被告康國修與其
    他被告間，有何共犯關係。再所謂已著手於犯罪行為之實行
    ，係指對於構成犯罪要件之行為，已開始實行者而言，若於
    著手此項要件行為以前之準備行動，係屬預備行為，除法文
    有處罰預備犯之明文，應依法處罰外，不能遽以未遂犯罪論
    擬，本案被告康國修既尚未著手於詐欺取財之犯罪行為，其
    縱有學習二線公安詐騙用詞，此係準備參與詐欺取財之預備
    行為，刑法對於預備詐欺取財並無處罰明文，亦難令負何種
    罪責。
六、綜上所述，被告康國修雖有於上開時間，前往查獲地點學習
    二線大陸地區公安人員詐騙用詞之行為，然據公訴人所提之
    證據，尚不足以證明被告康國修有已與其他在場被告達成共
    同犯罪之合意，或已著手實施詐欺取財之犯行，此外復查無
    其他積極證據，足資證明被告康國修確有公訴人所指之犯行
    。本案既不能證明被告康國修犯罪，自應為被告康國修無罪
    之諭知，從而原審諭知被告無罪之判決，尚無不合，檢察官
    之上訴為無理由，應予駁回。
七、據上論斷，應依刑事訴訟法第368條，判決如主文。
本案經檢察官李斌到庭執行職務。
中    華    民    國    99    年    12    月    21    日
            刑事第八庭  審判長法  官  羅  得  村
                              法  官  劉  榮  服
                              法  官  簡  源  希
以上正本證明與原本無異。
不得上訴。
                              書記官  顏  子  良
中    華    民    國    99    年    12    月    21    日

司法院資訊處製作；財團法人民間司法改革基金會備份。
